【裁判字號】    99,交聲,4530
【裁判日期】    991223
【裁判案由】    交管條例聲異
【裁判全文】
臺灣板橋地方法院交通事件裁定        99年度交聲字第4530號
原處分機關  交通部公路總局臺北區監理所板橋監理站
異  議  人
即受處分人  黃秀麗
上列異議人即受處分人因違反道路交通管理處罰條例案件，對於
交通部公路總局臺北區監理所板橋監理站民國99年12月8日所為
之板監裁字第裁41-C00000000號處分，聲明異議，本院裁定如下
：
    主  文
原處分撤銷。
黃秀麗汽車駕駛人，駕駛汽車經測試檢定酒精濃度超過規定標準
，於壹年內不得考領重型機車駕駛執照，並應接受道路交通安全
講習。
    理  由
一、原處分意旨略以：異議人即受處分人黃秀麗於民國99年9月3
    日15時45分許，騎乘車號CV9-637號重型機車，行經臺北縣
    板橋市○○路與環河路口 (原裁決書略載為板橋市○○○○
    路) ，因有「汽車駕駛人酒精濃度超過規定標準(0.55mg/
    l 以上，無駕駛執照) 」之違規行為，經臺北縣政府警察局
    海山分局交通分隊員警當場填製北縣警交大字第C00000000
    號舉發違反道路交通管理事件通知單舉發後，原處分機關於
    99年12月8 日以板監裁字第裁41-C00000000號裁決書，認異
    議人違反道路交通管理處罰條例第35條第1 項第1 款之規定
    ，並依同條例第67條第6 項、第24條第1 項第2款 （裁決書
    略載為第67條及漏載第24條第1 項第2 款）規定，處異議人
    罰鍰新臺幣( 下同)4萬5 千元，自99年12月8 日起1 年內不
    得考領駕駛執照，並施以道路交通安全講習等語。
二、本件異議意旨略以：伊酒後駕車之違規行為，業經緩起訴處
    分，並向國庫支付2萬元，基於一事不二罰原則，請求撤銷4
    萬5千元罰鍰等語。
三、按汽車駕駛人飲用酒類或其他類似物後，其吐氣所含酒精濃
    度超過每公升0.25毫克以上者，不得駕車；汽車駕駛人，駕
    駛汽車經測試檢定酒精濃度超過規定標準者，處新臺幣（下
    同）15,000元以上60,000元以下罰鍰，並當場移置保管該汽
    車及吊扣其駕駛執照1年；汽車駕駛人違反本條例規定，應
    受吊扣駕駛執照處分，於汽車駕駛人係無駕駛執照駕車者，
    在所規定最長吊扣期間內，不得考領駕駛執照，道路交通安
    全規則第114條第2款、道路交通管理處罰條例第35條第1項
    第1款、第67條第6項分別定有明文。又汽車駕駛人，有道路
    交通管理處罰條例第35條第1項規定之情形者，應接受道路
    交通安全講習，同條例第24條第1項第2款亦有明文。惟：
(一)按一行為同時觸犯刑事法律及違反行政法上義務規定者，依
    刑事法律處罰之。但其行為應處以其他種類行政罰或得沒入
    之物而未經法院宣告沒收者，亦得裁處之，94年2月5日公布
    ，於95年2月5日施行之行政罰法第26條第1項定有明文。又
    所謂其他種類行政罰，係指違反行政法上之義務應受「裁罰
    性」之「不利處分」，依行政罰法第2條規定，包括限制或
    禁止行為之吊扣證照處分。究其立法理由，一行為同時觸犯
    刑事法律及違反行政法上義務規定時，由於刑罰與行政罰同
    屬對不法行為之制裁，刑罰之懲罰作用較強，故在處罰目的
    相同且處罰方式相同時，若依刑事法律處罰，即足資警惕時
    ，實無一事二罰再處行政罰之必要；且刑事法律處罰，由法
    院依法定程序為之，較符合正當法律秩序，應予優先適用，
    故同時觸犯刑事法律及違反行政法上義務規定之行為，行政
    機關得否科以與刑罰相類之行政罰處罰，端視該行為之刑事
    訴追或審判程序終局結果而定，在刑事訴追、審判程序尚未
    終局確定前，行政機關自不得逕予裁罰；至於罰鍰以外之沒
    入或其他種類行政罰，因兼具維護公共秩序之作用，為達行
    政目的，行政機關仍得併予裁處。
(二)又按一行為同時觸犯刑事法律及違反行政法上義務規定者，
    如經不起訴處分或為無罪、免訴、不受理、不付審理之裁判
    確定者，得依違反行政法上義務規定裁處之，行政罰法第26
    條第2項亦有明定。觀諸此項規定顯係針對第1項「刑事法優
    先原則」所建立之一行為不二罰原則下的補充規定，蓋刑事
    程序中之「不起訴處分」、「無罪、免訴、不受理、不付審
    理之裁判」者，均屬對於被告不為刑事處罰之結果，此時因
    刑事處罰不存在，對該刑事不處罰之行為，依違反行政法上
    義務規定裁處，自不致有一行為二罰之情。換言之，所以得
    依行政罰法裁處，係因為於刑事程序中之該被告並未受到刑
    事處罰之效果，而觸犯刑事法律之犯罪行為，除得經檢察官
    之起訴，並由法院審理後，為有罪科刑、無罪、免訴、不受
    理、不付審理之裁判，或經檢察官為不起訴處分之外，尚有
    「緩起訴處分」。所謂「緩起訴處分」是指雖然合乎起訴要
    件及門檻，惟檢察官基於便宜原則的考量，尤是一般預防與
    特別預防之目的，課予被告一定的負擔或指示後，予以暫緩
    起訴之裁量處分，惟若被告並未遵守其負擔或指示者，或符
    合一定法定要件者，檢察官得撤銷該處分，其後該案件可能
    提起公訴而受刑事處罰，故須待緩起訴處分實質確定時，亦
    即緩起訴期間屆滿且未被撤銷者，被告才最終地確定免於受
    刑事訴追。行政罰法第26條第2項雖以應受行政罰之行為如
    經不起訴處分或為無罪、免訴、不受理、不付審理之裁判確
    定者，始得另為裁決處罰，未明文包括緩起訴處分在內，但
    考其緩起訴處分之性質，實屬於附條件之便宜不起訴處分，
    而於緩起訴之條件成就後，始發生如同確定不起訴處分之禁
    止再訴效力，故於緩起訴之猶豫期間屆滿，復未經撤銷緩起
    訴時，緩起訴即發生如同確定之不起訴處分之效力，此時，
    行為人即已終局的不受刑事法之訴追，該緩起訴處分即具實
    質之禁止再訴之確定力，原處分機關於此時再為裁決，行為
    人無同時遭到行政處罰及刑事訴追之危險，因此，解釋上行
    政罰法第26條第2項之規定應包括條件成就之緩起訴處分之
    情形在內。是此際依行政罰法第26條第2項之立法意旨，原
    處分機關對該行為始得為行政裁罰，亦即在緩起訴期間內，
    該緩起訴處分仍有被撤銷之可能，原處分機關若同時依法為
    行政裁決，將使受處分人有遭受行政處罰及刑事訴追之危險
    ，顯與行政罰法第26條規定之立法意旨相違背 (臺灣高等法
    院暨所屬法院98年度法律座談會刑事類提案第24號決議意旨
    可資參照)。
四、經查：
(一)異議人黃秀麗於上開時、地，騎乘上揭重型機車，為警攔停
    盤檢，並對其進行呼氣酒精濃度測試，當場測得其呼氣酒精
    濃度高達每公升0.77毫克，超過法定標準，而有汽車駕駛人
    駕駛汽車經測試檢定酒精濃度超過規定標準之違規行為，為
    異議人所不否認，並有臺北縣政府警察局北縣警交大字第C0
    0000000號舉發違反道路交通管理事件通知單、交通部公路
    總局臺北區監理所板橋監理站99年12月8日板監裁字第裁41-
    C00000000號違反道路交通管理事件裁決書各1紙附卷可稽，
    異議人有前揭酒後駕車之違規事實堪以認定。
(二)次查異議人同一酒後駕車之行為，因同時觸犯刑法第185 條
    之3之公共危險罪，亦經移送臺灣板橋地方法院檢察署檢察
    官偵辦，經該署檢察官以99年度速偵字第5895號為緩起訴處
    分確定，緩起訴期間為1 年（自99年11月1 日至100 年10月
    31日止），有臺灣板橋地方法院檢察署上開緩起訴處分書、
    99 年11 月17日板檢玉申99緩4989字第360500號函、同署檢
    察官執行緩起訴處分命令通知書、臺灣高等法院被告前案紀
    錄表各1 份附卷可稽。是依上開說明，該緩起訴處分期間既
    於100 年10月31日始告屆滿，原處分機關在異議人尚未經終
    局確定無庸受刑事處罰前，遽於99年12月8 日裁處罰鍰
    45,000元，即有未洽。
(三)另異議人明知其無重型機車駕駛執照，於前開時、地，仍酒
    後騎乘重型機車，除應成立首揭道路交通管理處罰條例第35
    條第1項第1款之違規外，復構成同條例關於無照駕駛之交通
    違規，本均應處罰。惟按一行為違反數個行政法上義務規定
    而應處罰鍰者，依法定罰鍰額最高之規定裁處，行政罰法第
    24條第1項前段定有明文。是異議人既係以一駕車行為，同
    時觸犯上述二項交通違規，依法自應從一重處罰之；而就汽
    車駕駛人酒精濃度超過規定標準之違規部分，依道路交通管
    理處罰條例第35條第1項所定之罰鍰額為15,000元以上60,00
    0元以下，異議人另所違反之無照駕駛重型機車之罰鍰額至
    多則僅係3,600元（參見同條例第22條第1項第4款），自應
    從一重而依該條例第35條第1項第1款處罰即可，附此敘明。
五、綜上所述，原處分機關在緩起訴處分尚未實質確定前，逕依
    道路交通管理處罰條例第35條第1項第1款規定裁罰異議人罰
    鍰45,000元部分，顯與行政罰法第26條第1項前段、第2項之
    規定意旨有違。又因本件酒後駕車乃單一違規行為，異議人
    雖未就裁處禁考及道路交通安全講習部分提出異議，仍應由
    本院併為審酌 (臺灣高等法院暨所屬法院98年度法律座談會
    刑事類提案第23號決議意旨可資參照)。從而，異議人據此
    聲明異議，為有理由，爰撤銷原處分，自為裁罰如主文第2
    項所示，以為適法。至罰緩部分應由原處分機關俟上開緩起
    訴期間屆滿後，依異議人是否經撤銷緩起訴及受刑事追訴處
    罰之情形，暨參酌道路交通管理處罰條例第35條第8項所定
    「經裁判確定處以之罰金低於本條例第92條第3項所訂最低
    罰鍰基準規定者，應依本條例裁決繳納不足最低罰鍰」之意
    旨，另為適法之處理，併此敘明。
據上論斷，應依道路交通事件處理辦法第19條前段，裁定如主文
。
中    華    民    國    99    年    12    月    23    日
                  交通法庭  法  官  陳昭筠
以上正本證明與原本無異。
如不服本裁定應於送達後5日內向本院提出抗告狀。
                            書記官  黃文儀
中    華    民    國    99    年    12    月    27    日

司法院資訊處製作；財團法人民間司法改革基金會備份。
